ACORDAO-COMPLETO-2435823

ACÓRDÃO 4080/2021 ATA 7/2021 - PRIMEIRA CÂMARA

VISTOS, relatados e discutidos estes autos de tomada de contas especial instaurada pelo Fundo Nacional de Desenvolvimento da Educação (FNDE) , em desfavor de Omar de Caldas Furtado Filho, ex-prefeito municipal de Brejo/MA, em razão da omissão no dever de prestar contas dos recursos recebidos por força do Programa de Apoio aos Sistemas de Ensino para Atendimento de Jovens e Adultos (Peja) , no exercício de 2015,
ACORDAM os Ministros do Tribunal de Contas da União, reunidos em sessão da 1ª Câmara, ante as razões expostas pelo Relator, em:
9.1. julgar, com fundamento nos arts. 1º, inciso I, 16, inciso II, 18, e 23, inciso II, da Lei 8.443/1992, regulares com ressalva as contas de Omar de Caldas Furtado Filho, dando-lhe quitação;
9.2. dar ciência desta deliberação ao responsável.

Tomada de Contas Especial instaurada pelo Fundo Nacional de Desenvolvimento da Educação (FNDE), em razão da omissão no dever de prestar contas dos recursos recebidos por força do Programa de Apoio aos Sistemas de Ensino para Atendimento de Jovens e Adultos (Peja), no exercício de 2015.

Primeira Câmara

Município de Brejo/MA.

3. Responsável: Omar de Caldas Furtado Filho (CPF XXX.663.903-XX).

13.1. Ministros presentes: Walton Alencar Rodrigues (Presidente), Benjamin Zymler, Vital do Rêgo e Jorge Oliveira.
13.2. Ministros-Substitutos presentes: Augusto Sherman Cavalcanti (Relator) e Weder de Oliveira.

AUGUSTO SHERMAN

A Secex-TCE elaborou a instrução de mérito à peça 48, transcrita a seguir, a qual recebeu a aprovação dos dirigentes daquela unidade técnica.
	"INTRODUÇÃO
Cuidam os autos de tomada de contas especial instaurada pelo Fundo Nacional de Desenvolvimento da Educação (FNDE) , em desfavor do Sr. Omar de Caldas Furtado Filho, prefeito municipal de Brejo/MA na gestão 2013-2016, em razão da omissão no dever de prestar contas dos recursos recebidos por força do Programa de Apoio aos Sistemas de Ensino para Atendimento de Jovens e Adultos (Peja) , no exercício de 2015.
HISTÓRICO
2.	O presente processo foi objeto de instrução preliminar (peça 20) , a qual concluiu pela realização de citação e audiência do Sr. Omar de Caldas Furtado Filho. A mencionada proposta de encaminhamento contou com a anuência do Diretor e do Secretário da unidade (peças 21 e 22) . As aludidas citação e audiência do responsável foram levadas a cabo por meio do Ofício 0197/2019-TCU/Secex-TCE (peça 24) , o qual foi recebido no domicílio do responsável (peça 23) em 6/2/2019, conforme atesta aviso de recebimento (peça 25) .
3.	Segue o teor da citação e da audiência do responsável:
3.1.	CITAÇÃO:
3.1.1.	Irregularidade 1: omissão no dever de prestar contas;
3.1.2.	Conduta 1: em face da omissão na prestação de contas, não logrou demonstrar a boa e regular aplicação dos recursos federais recebidos à conta do Peja/2015;
3.1.3.	Evidências 1: Relatório de TCE 250/2018-DIREC/COTCE/CGAPC/DIFIN-FNDE/MEC (peça 14) ;
3.1.4.	Dispositivos violados 1: art. 37, caput, c/c o art. 70, parágrafo único, da Constituição da República Federativa do Brasil; art. 93 do Decreto-lei 200/1967; art. 66 do Decreto 93.872/1986; Resolução CD/FNDE 48, de 2/10/2012;
3.1.5.	Valores históricos dos débitos e respectivas datas de ocorrência:
	Valor (R$) 
	Data de atualização monetária

	1.545.954,48
	25/11/2015

3.2.	AUDIÊNCIA:
3.2.1.	Irregularidade 2: não cumprimento do prazo para apresentação de prestação de contas pelo gestor dos recursos;
3.2.2.	Conduta 2: descumprir o prazo originalmente estipulado para prestação de contas dos recursos federais recebidos à conta do Peja/2015, cujo prazo encerrou-se em 16/10/2016;
3.2.3.	Evidências 2: Relatório de TCE 250/2018-DIREC/COTCE/CGAPC/DIFIN-FNDE/MEC (peça 14) ;
3.2.4.	Dispositivos violados 2: art. 37, caput, c/c o art. 70, parágrafo único, da Constituição da República Federativa do Brasil; art. 93 do Decreto-lei 200/1967; art. 66 do Decreto 93.872/1986; Resolução CD/FNDE 48, de 2/10/2012.
4.	Em que pese a citação e a audiência terem sido efetuadas em forma válida, no endereço da base de dados da Receita Federal (peça 23) , conforme tabela abaixo, esgotou-se o prazo concedido ao responsável sem que este apresentasse suas alegações de defesa e razões de justificativa tampouco recolhesse o débito que lhe foi imputado. Por esse motivo, restou caracterizada sua revelia, para todos os efeitos, dando-se prosseguimento ao presente processo, nos termos dispostos no art. 12, § 3º, da Lei 8.443/1992 c/c o art. 202, § 8º, do RI/TCU.
	Ofício
	Data de Recebimento do Ofício
	Nome do Recebedor do Ofício
	Observação
	Fim do Prazo para Defesa

	Ofício 0197/2019-TCU/Secex-TCE (peça 24) , de 17/1/2019
	6/2/2019 (vide AR de peça 25) 
	José Bezerra Filho
	Ofício recebido no endereço do responsável, conforme pesquisa no sistema da Receita Federal (peça 23) 
	21/2/2019

5.	Assim, a instrução de peça 26 propôs a declaração da revelia do responsável e o julgamento pela irregularidade das contas, com imputação de débito e aplicação da multa do art. 57 da Lei 8.443/1992.
6.	Porém, antes que o processo fosse julgado, o FNDE, por meio do Ofício 12366/2019/Dimoc/Cotce/Cgapc/Difin-FNDE, recebido no TCU em 30/4/2019 (peça 30, p. 1-2) , informou que foi apresentada documentação intempestiva a título de prestação de contas do Programa Nacional de Apoio ao Sistema de Educação de Jovens e Adultos (Peja) , no exercício de 2015.
7.	Como o processo de TCE encontra-se no âmbito do TCU, ainda sem deliberação, enviou cópia da documentação recebida (peça 30, p. 3-4) , informando que esta 'será objeto de análise por parte da autarquia, a ser encaminhada ao TCU, em atendimento ao disposto no Acórdão 1580/2008-TCU-Primeira Câmara e por analogia, ao disposto na Portaria Interministerial 424, de 30/12/2016'.
8.	Diante disso, este Tribunal, por meio do Acórdão 4984/2019-TCU-Primeira Câmara (peça 31) , determinou o que segue:
a) assinar prazo de 120 (cento e vinte) dias para que o FNDE emita Nota Técnica sobre a documentação apresentada a título de prestação de contas dos recursos recebidos pelo município de Brejo/MA por meio do Programa de Apoio aos Sistemas de Ensino para Atendimento de Jovens e Adultos (Peja) no exercício de 2015;
9.	A notificação do acórdão foi realizada por meio do Ofício 1471/2019-TCU/Seproc, de 29/7/2019 (peça 32) , e reiterada pelo Ofício 18976/2020-TCU/Seproc, de 29/4/2020 (peça 40) .
10.	Em 11/5/2020, por meio do Oficio 13056/2020/Dimoc/Cotce/Cgapc/Difin-FNDE (peça 42) , o FNDE encaminhou a nota técnica referente à prestação de contas do Peja/2015 (Nota Técnica 1780321/2020/DAESP/COPRA/CGAPC/DIFIN - peça 44) . 
11.	Na análise dos documentos apresentados, constatou-se que a inserção das informações no SiGPC atendeu aos requisitos estabelecidos na Resolução CD/FNDE 2, de 18/1/2012. Ademais, constatou-se que, em análise dos autos que compõem o Peja/2015, não foram encontradas ocorrências de natureza financeira na prestação de contas (peça 44, p. 3) .
12.	No tocante ao Conselho de Acompanhamento e Controle Social, o FNDE informou que o parecer foi pela aprovação, atestando a regularidade da aplicação dos recursos no objeto do programa (peça 43, p. 3) .
13.	A Nota Técnica 14/2020/CTTEBI/DPR/SEB/SEB (peça 42, p. 8-10) , que realizou a análise técnica da execução do programa, observou que havia apenas 67 alunos matriculados no Peja do município, quando os recursos repassados eram suficientes para 759 alunos.
14.	Porém, no item 5.8 da 1780321/2020/DAESP/COPRA/CGAPC/DIFIN (peça 44, p. 3) , o FNDE informou que não houve execução dos recursos transferidos no exercício de 2015 e que o montante ficou aplicado na conta de investimento durante todo o ano, informação corroborada pelo extrato bancário da conta do programa (peça 4) .
15.	Nesse caso, tratando-se de programa de duração continuada, os recursos são reprogramados para o exercício seguinte, conforme a redação do art. 14, § 12, da Resolução CD/FNDE 48, de 2/10/2012, como segue:
O eventual saldo de recursos financeiros, entendido como a disponibilidade financeira existente na conta corrente na data prevista para apresentação da prestação de contas ao FNDE/MEC, poderá ser reprogramado para utilização no exercício subsequente, apenas no pagamento das despesas previstas no art. 2º desta resolução e em estrita observância ao que está previsto no art. 70 da Lei nº 9.394/1996.
16.	Portanto, não seria o caso de propor condenação em débito pela irregularidade constatada pela Nota Técnica 14/2020/CTTEBI/DPR/SEB/SEB (peça 42, p. 8-10) , mencionada no item 13 desta instrução, uma vez que não houve execução dos recursos repassados no período. 
17.	Assim, apesar de não ter sido levada a efeito a realização da política pública que se pretendia com a descentralização das verbas federais, a conclusão da Nota Técnica 1780321/2020/DAESP/COPRA/CGAPC/DIFIN foi pela suficiência da documentação apresentada para fins de prestação de contas (peça 44, p. 3) .
ANÁLISE DOS PRESSUPOSTOS DE PROCEDIBILIDADE DA IN/TCU 71/2012
Prejuízo ao Contraditório e Ampla Defesa
18.	Verifica-se que não houve o transcurso de mais de dez anos desde o fato gerador sem que tenha havido a notificação do responsável pela autoridade administrativa federal competente (art. 6º, inciso II, c/c art. 19 da IN/TCU 71/2012, modificada pela IN/TCU 76/2016) , uma vez que o fato gerador ocorreu em 17/10/2016, haja vista que o vencimento do prazo para prestação de contas deu-se em 16/10/2016, e o responsável foi notificado sobre as irregularidades pela autoridade administrativa competente por meio do ofício acostado à peça 5, recebido em 9/1/2017, conforme AR (peça 6) .
Valor de Constituição da TCE 	
19.	Verifica-se, ainda, que o valor atualizado do débito apurado (sem juros) , em 1/1/2017, é de R$ 1.675.660,06, portanto superior ao limite mínimo de R$ 100.000,00, na forma estabelecida conforme os arts. 6º, inciso I, e 19 da IN/TCU 71/2012, modificada pela IN/TCU 76/2016. 
20.	Em atendimento ao item 9.4, do Acórdão 1772/2017-TCU-Plenário (Relator Ministro Substituto Augusto Sherman Cavalcanti) , foi efetuada pesquisa no sistema processual do TCU, e não foram encontradas tomadas de contas especiais em tramitação com débitos imputáveis ao responsável com valores inferiores ao fixado no art. 6º, inciso I, da Instrução Normativa TCU 71/2012.
21.	A tomada de contas especial está, assim, devidamente constituída e em condições de ser instruída.
EXAME TÉCNICO
22.	Da análise dos documentos presentes nos autos, verifica-se que o Sr. Omar de Caldas Furtado Filho, prefeito municipal de Brejo/MA na gestão 2013-2016, era a pessoa responsável pela gestão e execução dos recursos federais recebidos à conta do Peja/2015, bem como pela prestação de contas do referido programa.
23.	Por meio da Nota Técnica 1780321/2020/DAESP/COPRA/CGAPC/DIFIN (peça 44, p. 3) , o FNDE manifestou-se pela suficiência da documentação apresentada a título de prestação de contas, uma vez que não foram constatadas irregularidades causadoras de dano ao erário.
24.	Conforme consta na referida nota técnica, foi o atual prefeito municipal de Brejo/MA, o Sr. José Farias de Castro, quem apresentou àquela autarquia documentação intempestiva a título de prestação de contas do Peja/2015, mediante Sistema de Gestão de Prestação de Contas (SiGPC) , em 11/3/2019 (peça 47) .
25.	Como é cediço, o reconhecimento da inexistência de débito não impede o julgamento pela irregularidade das contas, que deve ser proposto no presente caso, com aplicação da multa prevista no art. 58, inciso I, da Lei 8.443/1992, em consequência do não cumprimento do prazo para apresentação da prestação de contas.
26.	Cabe destacar que a prestação de contas extemporânea foi enviada em 11/3/2019 (peça 47) e o responsável foi citado em 6/2/2019 (peça 25) , ou seja, o responsável prestou contas posteriormente ao recebimento da citação, o que implica dizer que a intempestividade efetivamente se converteu em omissão, conforme orientação consagrada pela jurisprudência do TCU. Transcreve-se, a seguir, alguns julgados nesse sentido:
A citação pelo TCU é o marco temporal a partir do qual a apresentação da prestação de contas não descaracteriza a omissão (Acórdão 162/2019-TCU-Primeira Câmara, Relator Ministro Bruno Dantas) .
A omissão no dever de prestar contas fica caracterizada apenas a partir da citação por essa irregularidade. Prestadas as contas antes de expedida a comunicação por parte do Tribunal, não há que se falar em incidência do art. 209, § 4º, do Regimento Interno do TCU, por falta do suporte fático delimitado pela norma (Acórdão 438/2016-TCU-Segunda Câmara, Revisor Ministro Marcos Bemquerer) .
A apresentação da prestação de contas a destempo, mas até o momento anterior ao da citação pelo TCU, configura intempestividade no dever de prestar contas. A omissão no dever de prestar contas fica caracterizada apenas a partir da citação por essa irregularidade (Acórdão 5773/2015-TCU-Primeira Câmara, Relator Ministro José Múcio Monteiro) .
Demonstrada a adequada e integral aplicação dos recursos, a falha relativa à intempestividade na apresentação de prestação de contas deve ser considerada falha formal, o que conduz ao julgamento das contas pela regularidade. O julgamento das contas pela irregularidade restringe-se às situações em que a conduta do responsável ou os danos provocados sejam igualmente graves (Acórdão 1628/2008-TCU-Segunda Câmara, Relator Ministro Augusto Sherman Cavalcanti) .
27.	Sobre o assunto, oportuno mencionar excerto do voto do Exmo. Ministro Raimundo Carreiro, condutor do Acórdão 4460/2011-TCU-Segunda Câmara, in verbis:
13. Logo, na medida em que sua omissão ensejou a movimentação de toda a máquina administrativa no âmbito interno e externo, imperioso que seja apenada, pois constitui conduta grave, além de violar a Constituição Federal, a Lei nº 8.443/92 e o próprio convênio que geriu.
14. Por este motivo, em que pese elidido esteja o débito, impõe-se o julgamento pela irregularidade das contas e a aplicação de multa.
28.	Saliente-se que foi dada oportunidade ao Sr. Omar de Caldas Furtado Filho para apresentar justificativas quanto ao não cumprimento do prazo para apresentação da prestação de contas, mas ele optou pelo silêncio, configurando a revelia.
29.	Cumpre tecer breves considerações sobre a forma como são realizadas as comunicações processuais no TCU. A esse respeito, destacam-se o art. 179 do Regimento Interno do TCU (Resolução 155, de 4/12/2002) e o art. 4º, inciso III, § 1º, da Resolução TCU 170, de 30/6/2004, in verbis:
Art. 179. A citação, a audiência ou a notificação, bem como a comunicação de diligência, farse-ão:
I - mediante ciência da parte, efetivada por servidor designado, por meio eletrônico, fac-símile, telegrama ou qualquer outra forma, desde que fique confirmada inequivocamente a entrega da comunicação ao destinatário;
II - mediante carta registrada, com aviso de recebimento que comprove a entrega no endereço do destinatário;
III - por edital publicado no Diário Oficial da União, quando o seu destinatário não for localizado
 (...) 
Art. 3º As comunicações serão dirigidas ao responsável, ou ao interessado, ou ao dirigente de órgão ou entidade, ou ao representante legal ou ao procurador constituído nos autos, com poderes expressos no mandato para esse fim, por meio de:
I - correio eletrônico, fac-símile ou telegrama;
II - servidor designado;
III - carta registrada, com aviso de recebimento;
IV - edital publicado no Diário Oficial da União, quando o seu destinatário não for localizado, nas hipóteses em que seja necessário o exercício de defesa.
Art. 4º. Consideram-se entregues as comunicações:
I - efetivadas conforme disposto nos incisos I e II do artigo anterior, mediante confirmação da ciência do destinatário;
II - realizadas na forma prevista no inciso III do artigo anterior, com o retorno do aviso de recebimento, entregue comprovadamente no endereço do destinatário;
III - na data de publicação do edital no Diário Oficial da União, quando realizadas na forma prevista no inciso IV do artigo anterior.
§ 1º O endereço do destinatário deverá ser previamente confirmado mediante consulta aos sistemas disponíveis ao Tribunal ou a outros meios de informação, a qual deverá ser juntada ao respectivo processo.
 (...) 
30.	Bem se vê, portanto, que a validade da citação via postal não depende de que o aviso de recebimento seja assinado pelo próprio destinatário da comunicação, o que dispensa, no caso em tela, a entrega do AR em 'mãos próprias'. A exigência da norma é no sentido de o Tribunal verificar se a correspondência foi entregue no endereço correto, residindo aqui a necessidade de certeza inequívoca. 
31.	Não é outra a orientação da jurisprudência do TCU, conforme se verifica nos julgados a seguir transcritos:
São válidas as comunicações processuais entregues, mediante carta registrada, no endereço correto do responsável, não havendo necessidade de que o recebimento seja feito por ele próprio (Acórdão 3648/2013-TCU-Segunda Câmara, Relator Min. José Jorge) ;
É prescindível a entrega pessoal das comunicações pelo TCU, razão pela qual não há necessidade de que o aviso de recebimento seja assinado pelo próprio destinatário. Entregandose a correspondência no endereço correto do destinatário, presume-se o recebimento da citação. (Acórdão 1019/2008-TCU-Plenário, Relator Min. Benjamin Zymler) ;
As comunicações do TCU, inclusive as citações, deverão ser realizadas mediante Aviso de Recebimento - AR, via Empresa Brasileira de Correios e Telégrafos, bastando para sua validade que se demonstre que a correspondência foi entregue no endereço correto. (Acórdão 1526/2007-TCU-Plenário, Relator Min. Aroldo Cedraz) .
32.	A validade do critério de comunicação processual do TCU foi referendada pelo Supremo Tribunal Federal, nos termos do julgamento do MS-AgR 25.816/DF, por meio do qual se afirmou a desnecessidade da ciência pessoal do interessado, entendendo-se suficiente a comprovação da entrega do 'AR' no endereço do destinatário:
Ementa: agravo regimental. Mandado de segurança. Desnecessidade de intimação pessoal das decisões do tribunal de contas da união. art. 179 do regimento interno do TCU. Intimação do ato impugnado por carta registrada, iniciado o prazo do art. 18 da lei nº 1.533/51 da data constante do aviso de recebimento. Decadência reconhecida. Agravo improvido.
O envio de carta registrada com aviso de recebimento está expressamente enumerado entre os meios de comunicação de que dispõe o Tribunal de Contas da União para proceder às suas intimações.
O inciso II do art. 179 do Regimento Interno do TCU é claro ao exigir apenas a comprovação da entrega no endereço do destinatário, bastando o aviso de recebimento simples. 
33.	No presente caso, a citação do Sr. Omar de Caldas Furtado Filho se deu no endereço do responsável proveniente da base de dados da Receita Federal (peça 23) e a entrega do ofício citatório está comprovada por meio de AR (peça 25) , conforme demonstrado no item 4 desta instrução.
34.	Nos processos do TCU, a revelia não leva à presunção de que seriam verdadeiras todas as imputações levantadas contra os responsáveis, diferentemente do que ocorre no processo civil, em que a revelia do réu opera a presunção da verdade dos fatos narrados pelo autor (Acórdão 1009/2018-TCU-Plenário, Relator Min. Bruno Dantas; 2369/2013 - TCU - Plenário, Relator Min. Benjamin Zymler e 2449/2013 - TCU - Plenário, Relator Min. Benjamin Zymler) . Dessa forma, a avaliação da responsabilidade do agente não pode prescindir de prova existente no processo ou para ele carreada. 
35.	Assim, mesmo as alegações de defesa não sendo apresentadas, considerando o princípio da verdade real que rege esta Corte, procurou-se buscar, em manifestações do responsável na fase interna desta tomada de contas especial, se havia algum argumento que pudesse ser aproveitado a seu favor. 
36.	No entanto, o responsável não se manifestou na fase interna, não havendo, portanto, nenhum argumento que possa vir a ser analisado e posteriormente servir para afastar as irregularidades apontadas.
37.	Tratando-se de processo em que a parte interessada não se manifestou acerca das irregularidades imputadas, não há elementos para que se possa efetivamente aferir e reconhecer a ocorrência de boa-fé na conduta do responsável, podendo este Tribunal, desde logo, proferir o julgamento de mérito pela irregularidade das contas, conforme os termos dos §§ 2º e 6º do art. 202 do Regimento Interno do TCU (Acórdão 2064/2011-TCU-Primeira Câmara (Relator Min. Ubiratan Aguiar) , 6.182/2011-TCU-1ª Câmara (Relator Min. Weber de Oliveira) , 4.072/2010-TCU-1ª Câmara (Relator Min. Valmir Campelo) , 1.189/2009-TCU-1ª Câmara (Relator Min. Marcos Bemquerer) , 731/2008-TCU-Plenário (Relator Min. Aroldo Cedraz) .
38.	Como o Sr. Omar de Caldas Furtado Filho não se manifestou nos autos, deve ser considerado revel, nos termos do art. 12, § 3º, da Lei 8.443/1992. Apesar de as contas terem sido apresentadas e consideradas suficientes pelo FNDE, deve-se propor que as contas do responsável sejam julgadas irregulares, com aplicação da multa prevista no art. 58, inciso I, da Lei 8.443/1992, pelo não cumprimento do prazo para apresentação da prestação de contas, uma vez que o reconhecimento da inexistência de débito não impede o julgamento pela irregularidade das contas e a aplicação de sanções.
Prescrição da Pretensão Punitiva
39.	Vale ressaltar que a pretensão punitiva do TCU, conforme Acórdão 1441/2016-TCU-Plenário, Relator Min. Benjamin Zymler, que uniformizou a jurisprudência acerca dessa questão, subordina-se ao prazo geral de prescrição indicado no art. 205 do Código Civil, que é de dez anos, contado da data de ocorrência da irregularidade sancionada, nos termos do art. 189 do Código Civil, sendo este prazo interrompido pelo ato que ordenar a citação, a audiência ou a oitiva dos responsáveis.
40.	No caso em exame, não ocorreu a prescrição, uma vez que a irregularidade sancionada ocorreu em 16/10/2016 e o ato de ordenação da citação ocorreu em 9/1/2017.
CONCLUSÃO
41.	Diante da revelia do Sr. Omar de Caldas Furtado Filho, e inexistindo nos autos elementos que permitam concluir pela ocorrência de boa-fé ou de outros excludentes de culpabilidade em sua conduta, propõe-se que suas contas sejam julgadas irregulares e que lhe seja aplicada a multa do art. 58, inciso I, da Lei 8.443/1992, em consequência do não cumprimento do prazo estipulado para apresentação da prestação de contas. Como a prestação de contas foi apresentada ao FNDE, que se manifestou favoravelmente à sua aprovação, considerando que não ocorreu dano ao erário, não deve ser imputado débito ao responsável.
PROPOSTA DE ENCAMINHAMENTO
42.	Diante do exposto, submetem-se os autos à consideração superior, propondo:
	a) considerar revel o Sr. Omar de Caldas Furtado Filho (CPF XXX.663.903-XX) , prefeito municipal de Brejo/MA na gestão 2013-2016, para todos os efeitos, dando-se prosseguimento ao processo, com fulcro no art. 12, § 3º, da Lei 8.443/1992;
	b) julgar irregulares as contas do Sr. Omar de Caldas Furtado Filho (CPF XXX.663.903-XX) , prefeito municipal de Brejo/MA na gestão 2013-2016, sem débito, com fundamento nos arts. 1º, inciso I, 16, inciso III, alínea 'a', 19, parágrafo único, e 23, inciso III, da Lei 8.443/1992, c/c os arts. 1º, inciso I, 209, inciso I, 210, § 2º e 214, inciso III, do Regimento Interno do TCU;
	c) aplicar ao Sr. Omar de Caldas Furtado Filho (CPF XXX.663.903-XX) , prefeito municipal de Brejo/MA na gestão 2013-2016, a multa prevista no art. 58, inciso I, da Lei 8.443/92, c/c o art, c/c o art. 268, inciso I, do Regimento Interno do TCU, com a fixação do prazo de quinze dias, a contar das notificações, para comprovar, perante o Tribunal (art. 214, inciso III, alínea 'a', do Regimento Interno) , o recolhimento da dívida aos cofres do Tesouro Nacional, atualizada monetariamente desde a data do acórdão até a do efetivo recolhimento, se for paga após o vencimento, na forma da legislação em vigor;
	d) autorizar, desde logo, a cobrança judicial da dívida, nos termos do art. 28, inciso II, da Lei 8.443/1992, c/c o art. 219, inciso II, do Regimento Interno do TCU, caso não atendida a notificação;
	e) autorizar, desde logo, se requerido pelo responsável, com fundamento no art. 26 da Lei 8.443/1992, c/c o art. 217 do Regimento Interno do TCU, o parcelamento da dívida em até 36 parcelas, incidindo sobre cada uma, os encargos legais devidos, sem prejuízo de alertá-lo de que, caso optem por essa forma de pagamento, a falta de comprovação do recolhimento de qualquer parcela implicará o vencimento antecipado do saldo devedor, nos termos do art. 26, parágrafo único, da Lei 8.443/1992, c/c o art. 217, §2º, do Regimento Interno do TCU;
	f) enviar cópia do acórdão que vier a ser proferido ao FNDE e ao responsável, para ciência, informando que a presente deliberação, acompanhada do relatório e do voto que a fundamentam, está disponível para consulta no endereço www.tcu.gov.br/acordaos, além de esclarecer que, caso requerido, o TCU poderá fornecer sem custos as correspondentes cópias, de forma impressa;
	g) enviar cópia do acórdão a ser prolatado, bem como do relatório e do voto que o fundamentarem, para adoção das medidas que entender cabíveis, à Procuradoria da República no Estado do Maranhão, nos termos do § 3º do art. 16 da Lei 8.443/1992 c/c o § 7º do art. 209 do Regimento Interno do TCU."
2.	O MP/TCU, representado pelo Subprocurador-Geral Lucas Rocha Furtado, manifesta-se, em parecer à peça 51, de acordo com a proposta da unidade técnica.
	É o relatório.

não consta.

Subprocurador-Geral Lucas Rocha Furtado.

Tomada de contas especial. Recursos do Peja/2015. Omissão no dever de prestar contas. Citação. Audiência. Revelia. Notícia do FNDE sobre a apresentação intempestiva da prestação de contas perante aquele órgão. Diligência. Análise das contas realizadas pelo FNDE suficientes para afastar a ocorrência de débito. Omissão relevada em razão da não aplicação dos recursos no exercício. Contas regulares com ressalva.

TOMADA DE CONTAS ESPECIAL (TCE)

Trata-se de Tomada de Contas Especial instaurada pelo Fundo Nacional de Desenvolvimento da Educação (FNDE) , em desfavor de Omar de Caldas Furtado Filho, ex-prefeito municipal de Brejo/MA, em razão da omissão no dever de prestar contas dos recursos recebidos por força do Programa de Apoio aos Sistemas de Ensino para Atendimento de Jovens e Adultos (Peja) , no exercício de 2015.
2.	Foi repassado ao município, no referido exercício, o montante de R$ 1.545.954,48 por conta do mencionado programa. Não tendo sido apresentada a prestação de contas dos recursos no prazo estipulado, caracterizou-se a omissão no dever de prestar contas, o que levou o FNDE a instaurar a presente tomada de contas especial.
3.	No âmbito deste Tribunal, foi inicialmente promovida a citação do responsável, imputando-lhe débito no valor total repassado, bem como a sua audiência em razão da não apresentação da prestação de contas no prazo estipulado (peça 24) .
4.	Apesar da revelia do responsável perante a comunicação processual deste Tribunal, antes que o processo fosse a julgamento, o FNDE informou (peça 30, p. 1-2) que foi apresentada perante aquele órgão documentação intempestiva a título de prestação de contas do Peja/2015. Ante essa informação, foi prolatado o Acórdão 4984/2019-TCU-Primeira Câmara, de minha relatoria, por meio do qual foi assinado prazo para que o FNDE emitisse Nota Técnica sobre a documentação apresentada a título de prestação de contas. 
5.	A Nota Técnica (peça 42, p. 8-10) emitida pelo FNDE em atendimento ao referido Acórdão, informou que a inserção das informações no SiGPC atendeu aos requisitos estabelecidos na Resolução CD/FNDE 2, de 18/1/2012. Ademais, segundo apurado pelo órgão, em análise dos autos que compõem o Peja/2015, não foram encontradas ocorrências de natureza financeira na prestação de contas (peça 44, p. 3) . O FNDE informou, ainda, que não houve execução dos recursos transferidos no exercício de 2015 e que o montante ficou aplicado na conta de investimento durante todo o ano, sendo então reprogramados para o exercício seguinte, nos termos do art. 14, § 12, da Resolução CD/FNDE 48, de 2/10/2012.
6.	Essas informações foram consideradas suficientes, conforme análise da Secex-TCE na instrução de mérito transcrita no relatório parte desta deliberação, para se afastar o débito originalmente apurado. Contudo, a unidade técnica propõe o julgamento pela irregularidade das presentes contas, em razão da não apresentação de justificativa para a não apresentação da prestação de contas no prazo estabelecido. O Ministério Público junto ao TCU avalizou a proposta da unidade instrutiva.
7.	Com as devidas vênias da Secex-TCE e do MP/TCU deixo de acolher a essa proposta.
8.	Conforme apontado na Nota Técnica encaminhada pelo FNDE a este Tribunal acerca da execução dos recursos objeto desta TCE, não houve a aplicação desses recursos no exercício de 2015, ficando o valor mantido em conta de investimento, sendo reprogramados para execução do Peja no exercício seguinte. Assim, embora não se justifique de forma plena a apresentação intempestiva da prestação de contas, não houve execução de despesas que necessitasse de comprovação por meio dela. A necessidade da prestação de contas se restringiu a demonstrar a manutenção dos recursos em aplicação financeira. Além disso, não tendo havido a malversação dos recursos, e tendo os mesmos permanecido em aplicação financeira para execução posterior, o que é previsto no art. 14, § 12, da Resolução CD/FNDE 48/2012, parece-me de extremo rigor o julgamento pela irregularidade das presentes contas. Considero plausível, do ponto de vista do gestor, ter sido entendido, ainda que erroneamente, que a não aplicação dos recursos poderia dispensar a prestação de contas. 
9.	Dessa forma, entendo suficiente julgar as presentes contas regulares, porém apondo-lhes ressalva, em razão falha apontada. 
	Ante o exposto, manifesto-me por que o Tribunal aprove o acórdão que ora submeto à apreciação deste Colegiado.
TCU, Sala das Sessões Ministro Luciano Brandão Alves de Souza, em 16 de março de 2021.
AUGUSTO SHERMAN CAVALCANTI 
Relator